【裁判字號】    89,簡上,115
【裁判日期】    890629
【裁判案由】    給付票款
【裁判全文】
臺灣高雄地方法院民事判決  八十九年度簡上字第一一五號
    上  訴  人  台灣土地銀行
    法定代理人  甲○○
    訴訟代理人  丙○○
    被上訴人    先統工業有限公司
    法定代理人  乙○○
右當事人間請求給付票款事件，上訴人對於中華民國八十九年一月二十五日本院八十
八年度雄簡字第三一七０號第一審判決提起上訴，本院判決如左：
    主  文
上訴駁回。
第二審訴訟費用由上訴人負擔。
    事  實
甲、上訴人方面：
  一、聲明：
  （一）原判決廢棄。
  （二）被上訴人應給付上訴人新台幣（下同）九百零三萬八千九百七十八元，及附
        表所示之利息。
  （三）第一、二審訴訟費用由被上訴人負擔。
  二、陳述：除與原審判決書所載者相同茲予引用外，補稱：
  （一）按系爭支票係由訴外人鈕新企業股份有限公司（下稱鈕新公司）即受款人以
        背書轉讓方式持向上訴人辦理融資，上訴人之所以認定系爭支票為未禁止背
        書轉讓票據而辦理融資，係依最高法院七十五年五月二十九日第九次民事庭
        會議決定認為：「不問在票據正面或背面為禁止背書轉讓之記載，均須由為
        此記載之票據債務人於其記載下簽名或蓋章，始生禁止背書轉讓之效力。」
        本案系爭支票上之蓋章係訴外人鈕新公司為發票行為所鈐蓋，而禁止背書轉
        讓戳記緊接處，並無任何票據債務人於其記載下簽名或蓋章，自不生禁止背
        書轉讓之效力。
  （二）再依最高法院七十七年十二月二十七日第二十三次民事庭會議，為禁止背書
        轉讓之記載者，縱未於其下簽章，亦須依社會觀念足認由發票人於發票時為
        之者，始能生禁止背書轉讓之效力。惟因該項見解過於抽象，金融業界辦理
        兌付時經常發生困擾，乃由銀行工會代表金融業界反映，應有具體之事例以
        為參考，例如以連體刊刻或印刷體之方式為之，始能認為係依社會觀念足認
        由發票人為之者，而使該記載生禁止背書轉讓之效力。此點亦經最高法院民
        事庭研議後，認足作參考而列入會議記錄，金融界自此以之為標準，即在票
        據上為禁止背書轉讓之記載者，須緊接其下簽名或蓋章，否則應以連體刊刻
        或印刷體之方式為之，始生禁止背書轉讓之效力，以杜爭議，並已形成金融
        實務上慣例，原審未體認司法實務上之見解，復忽略金融作業上之慣例，竟
        未附有足夠充分理由，僅以票據流程推斷，遽為主觀認定該記載於付款地下
        方僅有橡皮印之禁止背書轉讓字樣而未簽章之記載方式，即生禁止背書轉讓
        之效力，實有違票據乃文義證券之本旨，為此請求判決如上訴聲明。
  三、證據：援用原審之立證方法，另提出中華民國銀行工會七十八年四月十二日全
      會法字第０三二三號函、財政部八十年十一月二十一日台財融字第八０一六七
      二一五九號函各一份為證。
乙、被上訴人方面：
  一、聲明：求為判決駁回上訴，第二審訴訟費用由上訴人負擔。
  二、陳述：除與原審判決書所載者相同茲予引用外，補稱：
  （一）依票據簽發之規定支票正面所填寫蓋章等文字在法律上均為有效力，故支票
        上畫平行線轉帳，憑票支付抬頭填寫，蓋禁止背書轉讓章等均為有效。
  （二）另票據上除金額數字不能修改以外，其他記載均可修改，但必須由發票人劃
        線或打叉，並於其文字上蓋發票人印鑑章始生效力，若修改後無蓋原發票人
        章則不生法律上之效力，銀行則會認為該支票遭人修改而無法兌現。
  （三）支票上所填寫正常之文字及印章均不需於其上另外加蓋章，即生效力，若在
        禁止背書轉讓文字或印章上再蓋發票人印鑑章時，反而易被認定該文字係遭
        修改或被蓋掉，且容易被他人塗改填寫之虞。
  三、證據：援用原審之立證方法，另提出支票九張、請款單四份、對帳單一份為證
      。
    理  由
一、上訴人起訴主張其執有被上訴人所簽發，付款人華南商業銀行前鎮分行，面額共
    九百零三萬八千九百七十八元，如附表所示之支票五紙，詎屆期提示遭退票，爰
    本於票據關係請求被上訴人給付上訴人九百零三萬八千九百七十八元，及附表所
    示之利息云云。被上訴人則以系爭支票業經被上訴人為禁止背書轉讓之記載，且
    記載受款人為訴外人鈕新公司，上訴人既非系爭支票之受款人，即無權向被上訴
    人請求票款，而被上訴人對於受款人以外之執票人自無庸負責，故請求駁回上訴
    人之訴等語置辯。
二、上訴人主張其執有被上訴人所簽發，付款人為華南商業銀行前鎮分行，面額共九
    百零三萬八千九百七十八元，如附表所示之支票五紙，詎屆期提示遭退票等事實
    ，已據其提出支票暨退票理由單各五紙為證，並為被上訴人所不否認，是上訴人
    此部份之主張堪信為真，惟此外則為被上訴人以前揭情詞置辯，是本案應審究者
    厥為系爭支票上所載「禁止背書轉讓」是否已生票據法上之效力？經查：
    （一）按記名匯票發票人有禁止轉讓之記載者，不得轉讓；第二章第二節關於背
          書之規定，除第三十五條外，均於支票準用之，票據法第三十條第二項、
          第一百四十四條分別定有明文。又按票據正面記載禁止背書，該記載如依
          社會觀念足認由發票人於發票時為之者，亦發生禁止背書轉讓之效力。本
          院（即最高法院）六十八年台上字第三七七九號判例未明示發票人在票面
          記載禁止背書轉讓時應行簽章始生效力。本院（即最高法院）七十五年五
          月二十日決定係指依社會觀念無從認定由發票人為之者而言，原決定應予
          補充。最高法院七十七年度第二十三次民事庭會議足參。是依此說明，如
          係在票據正面記載禁止背書者，而該記載依社會觀念足認由發票人於發票
          時為之者，雖未經發票人簽名蓋章，亦發生禁止背書轉讓之效力。
    （二）本件系爭支票之正面，其上蓋有「禁止背書轉讓」之戳記，而該支票除於
          發票人處蓋有發票人之印章外，在該戳記處並未有發票人之其他簽名或蓋
          章，另該支票之背面僅有訴外人鈕新公司之背書，並無其他人之背書或記
          載，此有該支票五紙附卷可憑，對此，被上訴人認已生票據法上禁止背書
          轉讓之效力，而上訴人則稱：支票正面記載未經發票人簽章之「禁止背書
          轉讓」，依金融實務界之做法，應以連體刊刻或印刷體之方式為之，始能
          認為係依社會觀念足認由發票人為之云云，並提出中華民國銀行工會七十
          八年四月十二日全會法字第０三二三號函、財政部八十年十一月二十一日
          台財融字第八０一六七二一五九號函各一份為證。惟查：上訴人所主張財
          政部八十年十一月二十一日台財融字第八０一六七二一五九號函及中華民
          國銀行工會七十八年四月十二日全會法字第０三二三號函分別係表示「於
          票據上為禁止背書轉讓之記載者，自須簽名或蓋章，始生禁止背書轉讓之
          效力，惟如係以與發票人之印文連體刊刻或印刷體之方式為之，依社會觀
          念亦足認定該記載係發票人於發票時所為，當亦有禁止背書轉讓之效力」
          、「至於司法院秘書長函內所示『依社會觀念』一語，本會認為在票據上
          為禁止背書轉讓之記載，如係以與發票人之印文連體刊刻或印刷體之方式
          為之，依社會觀念已足認定該記載係發票人於發票時所為。」有此二函文
          在卷可按，依上開二函文所論述之二種記載方式，依社會觀念，雖均足以
          肯認係由發票人於發票時為之，但依其函文所為之說明、該二函文主旨所
          述之記載方式，係屬例示性之論述，並非謂除此二種方式外，依社會觀念
          即無任何方式足可認係發票人為之，尤其財政部八十年十一月二十一日台
          財融字第八０一六七二一五九號函說明三，更明白表示：「按票據為文義
          證券，金融業者對禁止背書轉讓之記載生效與否產生疑義，應分別就個案
          情形，對該記載方式與簽名位置詳細觀察，審慎處理，以昭鄭重，俾維護
          金融業者之信譽，而免介入糾紛。」故對於票據上禁止背書轉讓之記載，
          是否生票據法上之效力，仍應從個案之實際簽發、記載狀況認定之。而本
          件系爭支票上關於「禁止背書轉讓」之記載，雖未經記載之人在該記載處
          簽章，惟此禁止背書轉讓之印戳係蓋於系爭支票之正面，發票人為發票印
          文之左下方，與發票人之印文相接鄰，而系爭支票正面，除發票人公司及
          其法定代理人之印文，暨系爭禁止背書轉讓之印戳外，並無其他之印文或
          簽名存在，是自系爭支票上禁止背書轉讓之記載位置及全支票正面之記載
          情形，依社會通念實已足認此禁止背書轉讓之記載，係發票人即被上訴人
          所為，且訴外人即受款人鈕新公司於將該等支票持向上訴人辦理融資擔保
          時，該等支票上除被上訴人之發票行為及訴外人鈕新公司為擔保其融資而
          為背書外，並無其他之背書人之簽章或為其他任何之記載，且上訴人對於
          被上訴人主張該「禁止背書轉讓」之記載係其於發票時所為之事實又不否
          認，是上訴人於接受該等支票時，對於該禁止背書轉讓之記載，自非不知
          該記載係何人所為，僅因上訴人僅從形式上判斷，認系爭支票上禁止背書
          轉讓之記載不符合銀行公會所示之二種記載方式，而認定其不生禁止背書
          轉讓之效力，並接受訴外人鈕新公司之提供為融資之擔保，而未從個案之
          實際情況詳細觀察認定，是其所為遽認該記載不生票據法上之效力，依前
          所述，已有違前述二函文之意旨，從而，依前揭規定及說明，被上訴人於
          系爭支票上所為禁止背書轉讓之記載，自已生禁止背書轉讓之效力。
三、綜上所述，被上訴人所為之禁止背書轉讓之記載既已生票據法上之效力，而上訴
    人又非系爭支票之受款人，故上訴人即無從依票據之法律關係請求發票人即被上
    訴人給付票款，從而，上訴人依票據之法律關係，請求被上訴人給付九百零三萬
    八千九百七十八元，及如附表所示之利息，自難認為有理由。原審為上訴人敗訴
    之判決，並無不合。上訴意旨指摘原判決不當，求予廢棄改判，為無理由，應予
    駁回其上訴。
四、據上論結，本件上訴為無理由，依民事訴訟法第四百三十六條之一第三項、第四
    百四十九條第一項、第七十八條，判決如主文。
中      華      民      國    八十九    年      六      月     二十九   日
                              臺灣高雄地方法院民事第五庭
~B審判長法官  楊惠欽
~B法      官  張維君
~B法      官  楊國祥
右為正本係照原本作成。
本判決不得上訴。
中      華      民      國    八十九    年      六      月     二十九   日
~B法院書記官  周祺雯


司法院資訊處製作；財團法人民間司法改革基金會備份。
